臺灣臺北地方法院民事判決　　　　　　 100年度訴字第1415號
原　　　告　合作金庫資產管理股份有限公司
法定代理人　吳萬順
訴訟代理人　李俊興
被　　　告　黃俊龍
　　　　　　黃旭東
上　一　人
法定代理人　黃俊龍
　　　　　　楊鴻蘭
上二人共同
訴訟代理人　陳敬暐律師
上列當事人間撤銷贈與行為等事件，本院於100年12月8日言詞辯
論終結，判決如下：
    主      文
原告之訴駁回。
訴訟費用由原告負擔。
    事實及理由
一、程序方面：
    (一)原告雖於民國100年10月6日具狀撤回起訴（見本院卷第25
      5頁），惟被告於100年11月3日具狀表示不同意原告撤回
      本件訴訟，因被告已為本案言詞辯論，則依民事訴訟法第
      264條規定，原告訴之撤回不生效力，本院仍須繼續審理
      ，先予敘明。
    (二)原告經合法通知，無正當理由未於言詞辯論期日到場，核
      無民事訴訟法第386條各款所列情形，爰依被告之聲請，
      由其一造辯論而為判決。
二、原告主張：
    (一)訴外人合作金庫商業銀行股份有限公司將其對被告黃俊龍
      之債權讓與原告，原告復已依金融機構合併法第15條第1
      項第1款、第18條第3項規定以登報公告之方式替代債權讓
      與之通知，原告有向被告黃俊龍請求全數清償之權利，原
      告繼受合作金庫商業銀行股份有限公司債權之執行名義即
      本院84年度訴字第1139號確定判決，亦陸續於85、89、94
      、95年間對被告黃俊龍聲請強制執行全未受償，尚欠如債
      權憑證所示之債權即本金新臺幣（下同）517,554元暨利
      息、違約金。
    (二)詎原告於100年3月15日申調臺北市○○區○○段1小段705
      、705-1地號土地（權利範圍均為9545分之115）及臺北市
      ○○路423巷101弄1號2樓房屋（權利範圍全部，以上土地
      及房屋稱為系爭不動產）之土地、建物謄本及異動索引資
      時，赫然發現被告黃俊龍於98年3月2日有分割繼承自訴外
      人即母親之上開不動產，更惡意旋即於98年3月14日逕將
      系爭不動產以贈與為原因，移轉過戶予被告黃旭東，並立
      即於98年3月27日辦畢所有權移轉登記，換言之，被告黃
      俊龍明知債務纏身於繼承到財產將授受強制執行之際，乃
      積極將繼承得來系爭不動產假以贈與行為移轉過戶予被告
      黃旭東，避免原告對該不動產為行追償，顯有脫免其名下
      財產受執行及逃避債務之故意，致其名下已無其他財產足
      資清償，顯已侵害原告權利。
    (三)被告黃俊龍、黃旭東上開贈與行為，依民法87條第1項前
      段、第106條規定應為無效，而依民法第244條第1項規定
      得撤銷之，故先位聲明依民法第87條第1項、第106條前段
      、第113條、第242條規定請求確認被告間系爭不動產於98
      年3月27日所為贈與債權行為及所有權移轉物權行為不存
      在，備位聲明依民法第244條第1項、第4項規定請求撤銷
      系爭不動產於98年3月27日所為贈與之債權行為及所有權
      移轉之物權行為，及均代位請求被告黃旭東就系爭不動產
      經由臺北市建成地政事務所收件字號98年萬華字第0307
      00號以贈與為原因所為之所有權移轉登記應予塗銷，並回
      復登記為被告黃俊龍所有等語。
    先位聲明：確認被告黃俊龍與被告黃旭東間就附表一及附表
    二所示之土地、建物於98年3月27旦以贈與為登記原因之債
    權行為與所有權移轉登記之物權行為皆為無效；被告黃旭東
    應就附表一及附表二所示之不動產所有權移轉登記予以塗銷
    ，並回復登記予被告黃俊龍所有。備位聲明：被告黃俊龍與
    被告黃旭東間就附表一及附表二所示之土地、建物於38年3
    月27日以贈與為登記原因之債權行為與所有權移轉登記之物
    權行為應予撤銷；被告黃旭東應將上開附表一及附表二所示
    不動產所有權移轉登予以塗銷，並回復登記予被告黃俊龍所
    有。
三、被告則以：
    (一)被告黃俊龍母親葉珍蘭生前曾向子女表示，為保障並傳承
      家族香火，欲將系爭不動產留給黃家唯一孫子即被告黃旭
      東作為安身立命之所，惟葉珍蘭因心臟病發驟逝，尚未及
      製作遺囑，葉珍龍過世後，繼承人共有五人，為遵循被繼
      承人遺囑，縱未留有法定之遺囑，仍合意將成為遺產之系
      爭不動產給與被告黃旭東，惟因被告黃旭東為幼兒，為確
      保不致遭法定代理人任意處分，故於98年2月14日簽訂抵
      押權設定協議書，協議由繼承人之一黃秀春設定200萬元
      抵押權，以保障被告黃旭東之所有權，各繼承人為執行前
      開協議，乃約定先將系爭不動產自遺產中分割登記予被告
      黃俊龍，待設定抵押權後再移轉與被告黃旭東，究其性質
      ，乃各繼承人先借被告黃俊龍之名義為登記，而自己仍保
      有系爭不動產之處分權，被告黃俊龍未因此而單獨取得系
      爭不動產所有權，被告黃旭東取得系爭不動產乃基於繼承
      人之處分且繼承人具有贈與之真意，被告黃旭東之法定代
      理人亦代其受贈之真意，並無通謀虛偽意思表示。而被告
      黃俊龍曾登記為系爭不動產單獨所有權人，僅係出名登記
      之勞務給付，其移轉登記予被告黃旭東之行為亦僅為履行
      繼承人之協議指示而已，實無詐害原告債權可言。
    (二)原告持有之執行名義係於84年間即取得，每年逐位清查外
      ，並曾於83、85、89、94、99年間分別聲請強制執行在案
      ，衡情理應於被告移轉登記公告當年之98年間即已知悉該
      情事，殊無遲於起訴時之100年3月間始因調閱土地、建物
      謄本而知悉之可能，原告撤銷訴權之除斥期間已完成。且
      原告既主張被告通謀虛偽意思表示，基於民法第242條規
      定代位被告黃俊龍求塗銷所有權移轉登記，自不得再將被
      告黃俊龍列為共同被告。又被告對該贈與已互為意思表示
      一致，贈與契約已生效，如何尚認為係通謀虛偽意思表示
      而無效，原告先位之請求顯無理由。再者，原告聲請撤銷
      之系爭不動產，若撤銷其中一筆即足以保全原告之債權，
      顯無同時撤銷其他二筆贈與及移轉登記之必要，原告逾此
      部分之請求及假執行之聲明是否有據，尤非無斟酌之餘地
      。
    (三)原告備位主張債權額為808,435元，惟依原告提出債權讓
      與證明書暨債權本金額餘額明細表可知，原告受讓之債權
      本金為517,554元，二者顯然不同。被告於移轉系爭不動
      產前仍自其母處繼承現金數十萬元，若該時被告黃俊龍仍
      足以清償原告債權，原告即不得聲請法院撤銷系爭不動產
      之移轉行為。
    (四)兩造已達成和解，被告黃俊龍並於100年9月23日給付原告
      30萬元，原告並解除被告黃俊龍關於本院84年民執甲字第
      997號債權憑證所示債務。
    並聲明：原告之訴及假執行之聲請均駁回。
四、本件原告主張之事實，固據其提出財政部函、行政院金融監
    督管理委員會函、債權讓與證明書、報紙、債權憑證、臺北
    市建成地政事務所網路申領異動索引、土地及建物登記謄本
    、戶籍謄本、財產歸屬資料清單、綜合所得稅各類所得資料
    清單等件影本為證（見本院卷第5頁至第23頁、第35頁至第
    40頁），惟查，原告主張對被告黃俊龍之債權存在所持有之
    執行名義即係本院84年執甲字第8897號債權憑證，而原告業
    於100年9月23日簽立債務代償證明書，記載被告黃俊龍已以
    30萬元代償，原告解除被告黃俊龍於本院84年度執甲字第89
    97號債權憑證所載之本金、利息、違約金之連帶保證責任等
    情，有被告提出之債務代償證明書影本在卷可稽（見本院卷
    第212頁）。是故，原告既已與被告黃俊龍達成和解，解除
    被告黃俊龍於本院84年度執甲字第8997號債權憑證所負擔之
    連帶保證責任，則原告對被告黃俊龍已無該債權憑證所載之
    債權存在，原告即不得以對被告黃俊龍有上述債權憑證所載
    之債權為由，主張被告二人間就系爭不動產所為贈與及移轉
    所有權登記之債權及物權行為有侵害其債權之無效或得撤銷
    原因，原告本件訴訟請求，洵屬無據，應予駁回。
五、據上論結：原告之訴為無理由，依民事訴訟法第385條第1項
    前段、第78條，判決如主文。
中    華    民    國  100    年    12    月     23    日
                  民事第四庭    法  官  鄭佾瑩
以上正本係照原本作成
如對本判決上訴，須於判決送達後20日內向本院提出上訴狀。如
委任律師提起上訴者，應一併繳納上訴審裁判費。
中    華    民    國   100    年    12    月    23    日
                                書記官  李云馨